【裁判字號】    89,上易,717
【裁判日期】    900403
【裁判案由】    確認買賣關係不存在
【裁判全文】
臺灣高等法院民事判決                            八十九年度上易字第七一七號
   上  訴  人   丁  ○
                丙  ○
                己○○
                戊○○
   被 上訴 人   乙○○
                甲○○
右列當事人間請求確認買賣關係不存在事件，上訴人對於中華民國八十九年九月一日
臺灣臺北地方法院第一審判決（八十八年度訴字第三八五四號），提起上訴，本院判
決如左：
        主    文
上訴駁回。
第二審訴訟費用由上訴人負擔。
        事    實
一、上訴人聲明求為判決：(一)、原判決廢棄。(二)、確認上訴人丁○與被上訴人乙○○
    間於民國（下同）七十五年八月七日就附表一所示土地所為之買賣關係不存在。
    (三)、被上訴人乙○○應將附表一所示土地，由台北縣瑞芳地政事務所七十五年七
    月二十二日登記瑞字第一九一二號所為本金最高限額新台幣（下同）一十五萬元
    之抵押權設定登記予以塗銷。(四)、確認上訴人丙○、己○○、戊○○與被上訴人
    甲○○間於七十六年十月三日就附表二所示土地所為之買賣關係不存在。(五)、被
    上訴人甲○○應將附表二所示土地，由台北縣瑞芳地政事務所七十六年十月二十
    八日登記瑞字第二一四七號所為本金最高限額四十五萬元之抵押權設定登記予以
    塗銷。(六)、第一、二審訴訟費用由被上訴人負擔。其事實上陳述，除與原判決記
    載相同部分，予以引用外，並補稱略以：(一)、被上訴人於訂立系爭抵押權設定契
    約時，利用上訴人丁○一時急迫財務困難之際，訂立上訴人丁○必須以公告地價
    賤賣土地所有權應有部分之予被上訴人乙○○之不動產買賣契約，違反民法第八
    百七十三條第二項規定，應屬無效。(二)、系爭買賣不動產契約書，既未明白約定
    指定登記於任何有自耕能力之第三人，亦未具體約定登記於有自耕能力之特定第
    三人，更未約定待買受人自己或第三人有自耕能力時再為移轉，故系爭農地買賣
    應屬無效。(三)、由上開之買賣契約書及抵押設定契約書觀之，被上訴人得主張返
    還之價金或損害賠償並不包括於系爭農地抵押權設定範圍內，被上訴人對上訴人
    並無其他債權存在，基於抵押權之附屬性，上訴人自得請求塗銷系爭農地之抵押
    權設定登記。所用證據，援用原審之立證方法。
二、被上訴人聲明求為判決：(一)、上訴駁回。(二)、第二審訴訟費用由上訴人負擔。
    其事實上陳述，除與原判決記載相同部分，予以引用外，並補稱略以：(一)、兩造
    簽訂不動產買賣契約當時，買賣之土地並非均係農地，被上訴人因無自耕能力無
    法登記，則預定不動產買賣契約書所稱約定由被上訴人自由指定之人，係指有自
    耕能力之人甚明。(二)、系爭土地因被上訴人無法辦理移轉登記乃暫未辦理而仍登
    記在上訴人名下，惟已經上訴人鑑界交付土地並交付該土地權狀原本與被上訴人
    暨設定系爭抵押權予被上訴人以供擔保，被上訴人亦已將該土地買賣價金全部交
    付予上訴人，故上訴人提起本件訴訟，主張系爭土地買賣契約為無效，有違誠信
    原則。所用證據，除援用原審之立證方法外，並補提出台灣基隆地方法院檢察署
    八十九年度偵字第三二０號上訴人偽造文書案件之起訴書為證。
        理    由
一、本件上訴人起訴主張：坐落臺北縣瑞芳鎮○○○段三爪子小段二九四地號（下稱
    系爭土地）及同所一、五、八、一三、二九二、二九四、三０七、三０九、三一
    一、三一四、三二四、三三０、三三四、三三七、三三八地號土地（下稱同所十
    四筆土地），原為上訴人與訴外人林英、蘇榮樹、蘇天賜所共有，嗣上訴人丁○
    因積欠被上訴人乙○○借款未還，乃於七十五年八月七日，依照公告地價，將其
    所有上開十五筆土地所有權之應有部分出售予被上訴人乙○○，迨七十六年十月
    三日，被上訴人甲○○再與上訴人丙○、己○○、戊○○及訴外人林英、蘇榮樹
    、蘇天賜簽訂不動產買賣契約書，買受彼等所有上開十五筆土地所有權應有部分
    ，惟其中之系爭土地，地目為旱，屬農業用地，依土地法第三十條第一項規定，
    其承受人應以能自耕者為限，被上訴人於簽訂上開買賣契約時無自耕能力，依民
    法第二百四十六條第一項前段規定，係以不能之給付為契約標的，其契約應為無
    效。系爭契約既屬無效，兩造間又無任何借貸或其他債權債務存在，則兩造間就
    系爭土地所設定之抵押權成為無擔保債權存在，當然歸於消滅等情，爰求為確認
    上訴人丁○與被上訴人乙○○間於七十五年八月七日就附表一所示土地所為之買
    賣關係不存在；被上訴人乙○○應將附表一所示土地，由台北縣瑞芳地政事務所
    七十五年七月二十二日登記瑞字第一九一二號所為本金最高限額一十五萬元之抵
    押權設定登記，予以塗銷；確認上訴人丙○、己○○、戊○○與被上訴人甲○○
    間於七十六年十月三日就附表二所示土地所為之買賣關係不存在；被上訴人甲○
    ○應將附表二所示土地，由台北縣瑞芳地政事務所七十六十月二十八日登記瑞字
    第二一四七號所為本金最高限額四十五萬元之抵押權設定登記，予以塗銷之判決
    。
    被上訴人則以：私有農地之買受人雖無自耕能力，惟如當事人約定，買受人得「
    任意換名登記」或「任意指定登記名義人」或「自由指定人登記」者，買賣契約
    即非以不能之給付為標的，應為有效。除系爭土地外，其餘同所十四筆土地均已
    移轉登記完畢，而被上訴人已亦付清全部價金，上訴人並已將上開十五筆土地之
    所有權狀交付被上訴人收執，兩造申請地政機關鑑界後，上訴人亦已將全部土地
    點交予被上訴人，系爭土地係被上訴人信託登記在上訴人名下。又為擔保系爭土
    地之所有權移轉登記，雙方乃約定將該土地設定抵押權，並於不動產買賣契約書
    約定產權過戶時，其登記名義人由被上訴人自由指定，上訴人不得異議，則上開
    契約所謂「得自由指定之登記名義人」係指有自耕能力之人甚明，非以不能給付
    為契約標的。又系爭抵押權係為擔保系爭土地之移轉而作價設定，兩造自不能謂
    無債權債務關係存在，上訴人自不得訴請塗銷上開抵押權設定登記等語，資為抗
    辯。
二、經查上訴人主張上訴人丁○因積欠被上訴人乙○○借款未還，乃於七十五年八月
    七日，依照公告地價，將其所有如附表所示系爭土地之所有權應有部分出售予被
    上訴人乙○○；上訴人丙○、己○○、戊○○及訴外人林英、蘇榮樹、蘇天賜亦
    於七十六年十月三日，將彼等所有如附表二所示系爭土地之所有權應有部分，出
    售予被上訴人甲○○，因系爭土地係屬農業用地，而被上訴人又均無自耕能力，
    故未辦理移轉登記，而由上訴人及訴外人林英、蘇榮樹、蘇天賜提供各該應有部
    分，分別設定本金最高限額抵押權十五萬元及四十五萬元之抵押權予被上訴人之
    事實，已據其提出新、舊土地登記謄本、抵押權設定（借款）契約書、不動產買
    賣預定契約書、不動產買賣契約書、抵押權設定契約書及他項權利證明書為證（
    見原審卷第十一至十六頁），且為被上訴人所不爭執，固堪信為真實。
三、按修正前土地法第三十條規定私有農地所有權之移轉，其承受人以能自耕者為限
    ，系爭農地之買賣係成立於七十五年間及七十六年間（見上開不動產買賣契約書
    ），固有修正前土地法第三十條之適用。惟關於耕地之買賣，承買人雖係無自耕
    能力之人，但如約定由承買人指定登記與任何有自耕能力之第三人，或具體約定
    登記與有自耕能力之特定第三人，即非民法第二百四十六條第一項以不能之給付
    為契約之標的，難認其契約為無效。又在立約當時承買人雖無自耕能力，而約定
    待承買人自己有自耕能力時方為移轉登記，或約定該項耕地之所有權移轉與無自
    耕能力之特定第三人，待該第三人有自耕能力時再為移轉登記者，依同條項但書
    規定，其契約仍為有效（最高法院七十三年度第五次民事庭會議決議參照）。查
    上訴人丁○與被上訴人乙○○間所簽訂之不動產買賣預定契約書，已於第九條約
    定：「甲方（指被上訴人乙○○）於產權過戶時其產權者名義得由甲方自由指定
    ．．．」；而上訴人丙○、己○○、戊○○與被上訴人甲○○間所簽訂之不動產
    買賣契約書，亦已於第四條第四款及第七條第二款約定：「乙方（指上訴人丙○
    、己○○、戊○○）應負責協同甲方（指被上訴人甲○○）辦理產權登記義務，
    甲方登記名義人聽從甲方指定，乙方不得異議」、「前述土地辦理地目變更或移
    轉他人名義，乙方不得異議．．．」（見原審卷第十八至十九頁、第二十頁反面
    ），且兩造於簽訂系爭買賣契約時即就系爭土地約定暫以作價設定抵押權之方式
    擔保被上訴人之移轉登記請求權，復為上訴人所不爭執（見本院卷第六十七頁）
    ，再經參酌被上訴人業已付清全部價金，及證人即土地代書賴世南在原審所證述
    設定抵押權純係擔保被上訴人甲○○將來取得自耕能力或覓得有自耕能力之人時
    ，得以辦理移轉登記（見原審卷第一０三頁）等情節。足證兩造於訂約當時預
    期其不能可以除去，並定於不能之情形除去後再為給付，因而遂約明於上訴人未
    為移轉登記前，暫以作價設定抵押權之方式擔保被上訴人所享有之移轉登記請求
    權，顯難認系爭契約為無效。況土地法第三十條已於八十九年一月二十六日經修
    正，予以刪除，被上訴人已無須具有自耕能力即得請求為所有權之移轉登記，而
    上訴人復已自認業已將系爭土地交付予被上訴人占有使用中（見本院卷第六十七
    頁），從而上訴人丁○請求確認伊與被上訴人乙○○間於七十五年八月七日就附
    表一所示系爭土地所為之買賣關係不存在；上訴人丙○、己○○、戊○○請求確
    認伊等與被上訴人甲○○間於七十六年十月三日就附表二所示系爭土地所為之買
    賣關係不存在，均屬無據。
四、次查上訴人將系爭土地及其餘同所十四筆土地於上開時間出售予被上訴人，為擔
    保上開土地之所有權移轉登記，而將系爭土地作價分別設定本金最高限額抵押權
    十五萬元，四十五萬元予被上訴人乙○○、甲○○，有士地登記謄本及抵押權設
    定契約書、他項權利證書、不動產買賣預定契約書及不動產買賣契約書可稽（見
    原審卷第十一頁反面、第十二頁、第二十三至二十六頁、第十八頁、第二十一頁
    ），除系爭土地外，其餘同所十四筆土地，雖均已移轉登記完畢，為兩造所不爭
    執（見本院卷第四十二頁），惟上訴人就之系爭土地既尚未履行移轉登記之義務
    ，則本件抵押權所擔保之債務仍未消滅，從而上訴人請求被上訴人塗銷附表一、
    二所示系爭土地之抵押權設定登記，亦屬無據。
五、綜上所述，兩造間就系爭土地所為之買賣契約係屬有效，且其所設定之抵押權所
    擔保之債務亦仍未消滅，則上訴人分別請求確認與被上訴人乙○○間、與被上訴
    人甲○○間就附表一、二所示系爭土地所為買賣關係不存在及塗銷系爭抵押權設
    定登記，均屬不應准許。從而，原審所為上訴人敗訴之判決，核無違誤，上訴論
    旨仍執前詞指摘原判決不當，求予廢棄改判，為無理由。
六、至兩造其餘之攻擊或防禦方法及未經援用之證據，經本院斟酌後，認為均不足以
    影響本判決之結果，自無逐一詳予論駁之必要，併此敘明。
七、據上綸結，本件上訴為無理由，依民事訴訟法第四百四十九條第一項、第八十五
    條第一項前段，判決如主文。
中      華      民      國    九十      年      四      月      三      日
                                  臺灣高等法院民事第十三庭
                                      審判長法  官    林  鄉  誠
                                            法  官    陳  駿  璧
                                            法  官    劉  清  景
右正本係照原本作成。
不得上訴。
中      華      民      國    九十      年      四      月      四      日
                                            書記官    高  澄  純


司法院資訊處製作；財團法人民間司法改革基金會備份。
